【裁判字號】    92,台上,463
【裁判日期】    920124
【裁判案由】    違反毒品危害防制條例
【裁判全文】
最高法院刑事判決                                九十二年度台上字第四六三號
    上  訴  人  甲○○
右上訴人因違反毒品危害防制條例案件，經臺灣高等法院臺南分院中華民國九十一年
十月三日第二審判決（九十一年度上訴字第七七九號，起訴案號：臺灣臺南地方法院
檢察署九十年度偵字第四九一五號）後，依職權逕送審判，視為被告已提起上訴，本
院判決如左：
    主  文
原判決撤銷，發回臺灣高等法院臺南分院。
    理  由
本件原判決認定上訴人甲○○於民國八十五年十一月間曾犯賭博罪，經臺灣臺南地方
法院判處有期徒刑四月，如易科罰金以三百元折算一日，於八十六年十一月十七日執
行完畢，猶不知悔改，竟基於營利之概括犯意，自九十年一月起至九十一年四月止，
連續為下列之犯罪行為：(一)九十年一月起至九十年二月間，在台南市五期重劃區亞太
量販店附近，以每包新台幣（下同）二千元之價格，先後八次，販賣第一級毒品海洛
因予陳大典，得款一萬六千元，經警逮捕陳大典後，循線在臺南市○○路二一二號十
七樓之二八甲○○租屋處，查扣海洛因毒品一小包（毛重零點三公克，檢驗後淨重零
點一九公克）。(二)九十年十一月起至九十一年三月間，以0000000000號行
動電話與陳耿國連絡，在臺南市○○路小公園或國平路河景飯店前，以每包五千元之
價格，先後販賣第一級毒品海洛因予陳耿國二十次，得款十萬元。(三)九十一年二月起
至九十一年四月間，以0000000000號行動電話與洪國哲連絡，在臺南市○
○路旁、統一超商及阿讚檳榔攤等處，以每包一千元之價格，先後販賣第一級毒品海
洛因予洪國哲五次，得款五千元。(四)九十一年二月起至九十一年四月間，以0000
000000號行動電話與謝楷倫連絡，在臺南市五期重劃區河景飯店附近，以每包
一千元、二千元或三千元不等之價格，先後販賣第一級毒品海洛因予謝楷倫至少十次
，依有利於上訴人之方法計算，販賣十次，每包二千元，計得款二萬元等情。因將第
一審法院諭知上訴人無罪之判決撤銷，改判論處上訴人連續販賣第一級毒品（累犯）
罪刑（處無期徒刑，褫奪公權終身），固非無見。
惟查：（一）有罪判決書所記載之犯罪事實，為論罪科刑適用法律之基礎，故凡於適
用法律有關之重要事項，必須詳加認定，明確記載，然後於理由內敘明犯罪事實所憑
之證據及認定之理由，始足為適用法律之依據。若事實未有此記載，而理由加以說明
，為理由失其依據。如事實有此記載，理由未予說明，則為理由不備，按諸刑事訴訟
法第三百七十九條第十四款規定，其判決當然為違背法令。又毒品危害防制條例第四
條第一項之販賣第一級毒品罪，以行為人有營利之目的（意思），而販入或賣出第一
級毒品，或二者兼而有之者為構成要件。故行為人有無此項犯罪（營利意思）之目的
條件，自應於事實欄內詳為記載，然後於理由內說明其憑以認定之證據及其理由，始
為合法，原判決論處上訴人連續販賣第一級毒品罪刑，於事實欄雖已認定：「上訴人
基於營利之概括犯意」，惟理由內僅記載：「被告（即上訴人）意圖營利而販賣，核
其所為係犯毒品危害防制條例第四條第一項之販賣第一級毒品罪」，而就認定上訴人
販賣毒品係意在營利之證據及理由，並未明確說明，自屬理由不備。（二）審理事實
之法院，對於案內與認定事實、適用法律有關之一切證據，除認為不必要者外，均應
詳為調查，然後基於調查所得之心證以為判斷之基礎；苟與認定事實、適用法律有重
要關係，在客觀上認為應行調查之證據，又非不易調查或不能調查，而未依法加以調
查，率予判決者，即有刑事訴訟法第三百七十九條第十款規定所稱應於審判期日調查
之證據未予調查之違法。又「查獲之毒品，不問屬於犯人與否沒收銷燬之」、「犯第
四條至第九條、第十二條、第十三條或第十四條第一項、第二項之罪者，其供犯罪所
用或因犯罪所得之財物，均沒收之，如全部或一部不能沒收時，追徵其價額或以其財
產抵償之。」復為毒品危害防制條例第十八條、第十九條第一項所明定。而上開規定
均採義務沒收主義，係刑法第三十八條第三項職權沒收主義之特別規定，法院對宣告
沒收與否，並無斟酌之權。原判決認定上訴人有其事實欄(二)、(三)、(四)所載之犯行，乃
依憑證人陳耿國、洪國哲、謝楷倫、封燕棻之證言及卷附陳耿國、洪國哲、謝楷倫等
人尿液經臺南市衛生局檢驗結果，均呈嗎啡陽性反應之檢驗成績書等證據資料。惟警
方除於原判決事實(一)所示之時地，查獲甲○○所有毛重零點三公克，驗餘淨重零點一
九公克之海洛因毒品一小包外，復於九十一年四月二十九日下午三時許，持檢察官核
發之搜索票，在上訴人臺南市○○區○○路五九九號四樓之十一室居住處查獲重一點
一公克疑似海洛因之白色粉末二包、門號0000000000號NOKIA 8210手機一
支等證物。而證人封燕棻及上訴人在警訊中分別供稱：「警方所查獲之物品（指疑似
海洛因之白色粉末二包及門號0000000000號NOKIA 8210手機一支等物）為
我朋友甲○○所有」（封燕棻部分，見臺南市警察局第一分局００六號卷第三背面）
、「是我所有（指查獲疑似海洛因之白色粉末二包及門號0000000000號NO
KIA 8210手機一支等物）」（上訴人部分，見同上卷第一頁背面），如若皆屬無誤，
似意指警方於九十一年四月二十九日下午三時許，在上訴人臺南市○○區○○路五九
九號四樓之十一室居住處查獲重一點一公克之白色粉末二包及門號00000000
00號 NOKIA8210手機一支，均係上訴人所有。若該二包白色粉末確係海洛因毒品，
則其是否屬查獲之毒品？應否依毒品危害防制條例第十八條規定，併為沒收銷燬之諭
知？又原判決事實認定上訴人係以0000000000號行動電話與陳耿國、洪國
哲、謝楷倫等人連絡販賣海洛因毒品事宜，如若無誤，則該門號手機是否屬上訴人所
有供犯販賣第一級毒品罪所用之物？應否依毒品危害防制條例第十九條第一項義務沒
收之規定，諭知沒收，如全部或一部不能沒收時，追徵其價額或以其財產抵償之？關
係沒收法則之適用，自應查證明白，原判決就上開白色粉末二包，是否屬查獲之海洛
因毒品？應否併為沒收銷燬之宣告？門號0000000000號NOKIA 8210手機一
支是否係上訴人所有供其犯販賣第一級毒品罪所用之物？應否諭知沒收，如全部或一
部不能沒收時，追徵其價額或以其財產抵償之？俱未調查、審認及說明，自有未盡證
據調查之能事及理由不備之違法。以上各點，上訴人雖未指摘，惟均屬本院得依職權
調查之事項，應認原判決有撤銷發回更審之原因。
據上論結，應依刑事訴訟法第三百九十七條、第四百零一條，判決如主文。
中      華      民      國    九十二    年      一      月    二十四    日
                              最高法院刑事第一庭
                                  審判長法官  施  文  仁
                                        法官  林  永  茂
                                        法官  蕭  仰  歸
                                        法官  賴  忠  星
                                        法官  陳  世  淙
      右正本證明與原本無異
                                              書  記  官
中      華      民      國    九十二    年      一      月    二十九    日


司法院資訊處製作；財團法人民間司法改革基金會備份。
